【裁判字號】    89,訴,912
【裁判日期】    891017
【裁判案由】    商業會計法等
【裁判全文】
臺灣臺北地方法院刑事判決                          八十九年度訴字第九一二號
    公  訴  人  臺灣臺北地方法院檢察署檢察官
    被      告  丙○○
右列被告因違反商業會計法等案件，經檢察官聲請以簡易判決處刑（八十九年度偵字
第一四四五號），惟本院新店簡易庭認為不宜以簡易判決處刑，移送本院適用通常程
序審判，本院判決如左：
    主  文
丙○○共同行使偽造私文書，足以生損害於公眾及他人，處有期徒刑月；緩刑年
。如附件所示薪資印領清冊上偽造之「乙○」印文共拾貳枚均沒收。
    事  實
一、丙○○係臺北縣新店市○○路○段二二九巷六號一樓快遞實業有限公司（下稱快
    遞公司）之董事，為商業會計法第四條所稱之商業負責人，且為從事業務之人，
    負有據實製作各類所得扣繳暨免扣繳憑單之義務。其明知快遞公司於民國八十六
    年間承包之部分包裝書籍廣告業務，係發包予甲○○，由甲○○自行僱工完成，
    雙方係承攬關係，快遞公司並未實際僱用乙○從事包裝工作，竟基於幫助甲○○
    逃漏營利事業所得稅之犯意，於八十七年一月底前某日（依所得稅法第九十二條
    第一項之規定：第八十八條各類所得稅款之扣繳義務人，應於每年一月底前將上
    一年內扣繳各納稅義務人之稅款數額，開具扣繳憑單，彙報稽徵機關查核），將
    甲○○持交之乙○年籍資料，併同其偽造之「乙○」印章，交付予不知情之公司
    會計小姐楊效瓏，指示製作記載乙○自八十六年一月至十二月間向快遞公司共具
    領新臺幣（下同）十七萬五千元薪資之不實薪資印領清冊十二份，並以前開偽造
    之「乙○」印章蓋印於該等薪資印領清冊上，用以偽造私文書，再據此登載乙○
    自八十六年一月至十二月間向快遞公司共具領十七萬五千元薪資之各類所得扣繳
    暨免扣繳憑單之業務上文書，而填製不實之會計憑證，再於八十七年二月二十日
    起至三月底止某日（依所得稅法第七十一條規定：納稅義務人應於每年二月二十
    日起至三月底止，填具結算申報書，向該管稽徵機關申報），持該不實之各類所
    得扣繳暨免扣繳憑單、薪資印領清冊向財政部臺灣省北區國稅局新店稽徵所申報
    該公司八十六年度之營利事業所得稅而行使之，以此不正當方法幫助甲○○逃漏
    營利事業所得稅三萬三千七百五十元，足生損害於乙○及稅捐稽徵機關課稅之正
    確性。
二、案經乙○訴由臺灣臺中地方法院檢察署呈請臺灣高等法院檢察署檢察長核轉臺灣
    臺北地方法院檢察署檢察官偵查聲請簡易判決處刑。
    理  由
一、右揭事實，業據被告丙○○於偵審中坦認不諱，核與告訴人乙○於偵查中之指訴
    相符（見臺灣臺中地方法院檢察署八十八年他字第三二一八號卷宗八十八年十一
    月三十日偵訊筆錄）；證人甲○○亦於本院調查時到院結證：我曾向被告承包廣
    告文宣包裝工作，按件計酬，一次講定報酬金額，再將工作發包出去，由家庭代
    工包裝，如果有承包被告之包裝工作，就會將工作之人的年籍資料交給被告報稅
    ，是不定期給被告工人年籍資料，有承包才報資料申報稅捐，我和被告之關係是
    承攬，不是僱傭、合夥、借牌等關係：：，我有拿乙○之年籍資料予被告報稅，
    但我也不知下包拿他人身分資料給我報稅等語明確（見本院八十九年九月二十六
    日訊問筆錄）。而快遞公司涉嫌虛報乙○先生八十六年度薪資所得一七五、００
    ０元乙案，倘簡易判決處刑書所載為事實，則負責人丙○○幫助甲○○逃漏營利
    事業所得稅，稅額約計三三、七五０元，亦有財政部臺灣省北區國稅局新店稽徵
    所八十九年九月二十一日北區國稅新店審第八九００００三一二八號函附卷可稽
    。此外，復有乙○之各類所得扣繳暨免扣繳憑單、各類所得扣繳暨免扣繳媒體申
    報資料、綜合所得稅核定通知書各一份、快遞公司之變更登記事項卡、營利事業
    登記證、八十六年度營利事業所得稅結算申報書、八十六年度營利事業所得稅結
    算申報核定通知書、資產負債表各一份、薪資印領清冊十二份在卷可資佐證，本
    案事證明確，被告犯行堪以認定，應依法論科。
二、按營利事業填報「各類所得扣繳暨免扣繳憑單」，乃附隨其業務而製作，為業務
    上所掌文書，此種扣繳憑單內容如有不實，而足生損害於公眾及他人，即係犯業
    務上登載不實文書之罪名，此有最高法院七十年九月二十一日第九次刑事庭會議
    決議可參；而「各類所得扣繳暨免扣繳憑單」係屬商業會計法所規定之原始憑證
    ，亦據經濟部以八十八年五月四日經（八八）商字第八八二０九三八五號函函示
    甚詳、並有最高法院八十七年臺上字第五六七號判決可稽；次按商業會計法第七
    十一條第一款之處罰規定，與刑法第二百十五條所規範之犯罪態樣相同，即係後
    者之特別法，依特別法優於普通法，自應優先適用商業會計法第七十一條第一款
    之填製不實會計憑證罪處斷，而無適用刑法第二百十五條之餘地，此有最高法院
    七十九年度臺上字第四九六四號、八十七年度臺上字第一一號判決可資參照。被
    告係快遞公司之負責人，有該公司之變更登記事項卡、營利事業登記證在卷可稽
    ，其為商業會計法第四條所稱之商業負責人，且為從事業務之人；明知告訴人乙
    ○未在快遞公司工作領薪，仍製作不實之薪資印領清冊及各類所得扣繳暨免扣繳
    憑單持以行使，使告訴人乙○有受追繳所得稅款之虞，自足以生損害於告訴人乙
    ○及稅捐稽徵機關課稅之正確性。被告製作不實薪資印領清冊，核其所為係犯刑
    法第二百十六條、第二百十條之行使偽造私文書罪；另其填製不實之各類所得扣
    繳暨免扣繳憑單，核其所為係犯商業會計法第七十一條第一款之以明知為不實之
    事項而填製會計憑證罪；至其持不實之薪資印領清冊、各類所得扣繳暨免扣繳憑
    單申報營利事業所得稅，以此不正當方法幫助甲○○逃漏營利事業所得稅，核其
    所為係犯稅捐稽徵法第四十三條之幫助他人逃漏稅捐罪。被告偽造「乙○」印章
    後，蓋印於薪資印領清冊，用以偽造私文書，持以行使，其偽造印章行為係偽造
    印文之部分行為，偽造印文行為係偽造私文書之部分行為，偽造私文書之低度行
    為復為行使偽造私文書之高度行為所吸收，均不另論罪。其與甲○○就行使偽造
    私文書及明知為不實之事項而填製會計憑證之犯行，具有犯意聯絡及行為分擔，
    為共同正犯。又被告利用不知情之會計楊效瓏製作不實薪資印領清冊及各類所得
    扣繳暨免扣繳憑單，係間接正犯。其所犯上開三罪間，有方法結果之牽連關係，
    依刑法第五十五條之規定，應從較重之行使偽造私文書處斷。被告偽造不實薪資
    印領清冊部分，雖未據檢察官起訴，然本院認有牽連犯之裁判上一罪關係，為起
    訴效力所及，自應併予審究。爰審酌被告以上述方式幫助他人逃漏稅，影響稅捐
    稽徵之正確性，惟其於偵審中坦認犯行，態度良好，幫助逃漏之稅額非鉅，及其
    生活狀況、品行、智識程度、犯罪之動機、目的、手段、所生危害等一切情狀，
    量處如主文所示之刑。末查，被告未曾受有期徒刑以上刑之宣告，有臺灣高等法
    院檢察署刑案紀錄簡覆表在卷可稽，因短於思慮，致觸犯本案犯行，經此起訴審
    判之教訓後，當知所警惕，信無再犯之虞，本院認前開對其宣告之刑，以暫不執
    行為適當，爰併諭知緩刑三年，希啟自新。如附件所示薪資印領清冊上所偽造之
    「乙○」印文共十二枚，不問屬於被告與否，均應依刑法第二百十九條之規定沒
    收。
據上論斷，應依刑事訴訟法第四百五十二條、第二百九十九條第一項前段，商業會計
法第七十一條第一款，稅捐稽徵法第四十三條，刑法第十一條前段、第二十八條、第
二百十六條、第二百十條、第五十五條、第七十四條第一款、第二百十九條，判決如
主文。
本案經檢察官董怡臻到庭執行職務
中      華      民      國    八十九    年      十      月      十七    日
                                    臺灣臺北地方法院刑事第四庭
                                        法  官   吳靜怡
右正本證明與原本無異。
如不服本判決，應於判決送達後十日內，向本院提出上訴狀。
                                        書記官   李春松
中      華      民      國    八十九    年       十     月     二十六   日
附錄本案論罪科刑法條全文：
中華民國刑法第二百一十六條
行使第二百十條至第二百十五條之文書者，依偽造、變造文書或登載不實事項或使登
載不實事項之規定處斷。
中華民國刑法第二百一十條
偽造、變造私文書，足以生損害於公眾或他人者，處五年以下有期徒刑。
商業會計法第七十一條第一款
商業負責人、主辦及經辦會計人員或依法受託代他人處理會計事務之人員有左列情事
之一者，處五年以下有期徒刑、拘役或科或併科新台幣十五萬元以下罰金：
一  以明知為不實之事項，而填製會計憑證或記入帳冊者。
稅捐稽徵法第四十三條
教唆或幫助犯第四十一條或第四十二條之罪者，處三年以下有期徒刑、拘役或科新台
幣六萬元以下罰金。


司法院資訊處製作；財團法人民間司法改革基金會備份。
